臺灣高雄地方法院民事判決
110年度雄簡字第2362號
原      告  李楊香美

            李穎州  
            李翠霞  

            李穎南  
共      同
訴訟代理人  張宗隆律師
被      告  曾素卿  
訴訟代理人  曾素蜜  
上列當事人間請求損害賠償事件，原告提起刑事附帶民事訴訟（
110年度審交附民字第299號），經本院刑事庭裁定移送前來，本
院於民國111年5月11日言詞辯論終結，判決如下：
    主    文
被告應給付原告李楊香美新台幣玖拾玖萬貳仟壹佰伍拾捌元、應
給付原告李穎州新台幣貳拾陸萬壹仟參佰貳拾元、應給付原告李
翠霞、李穎南各新台幣貳拾萬元，及均自民國一一○年六月二日
起至清償日止，按年息百分之五計算之利息。
原告其餘之訴駁回。
訴訟費用由被告負擔百分之二十八、原告李楊香美負擔百分之三
十二、原告李穎州負擔百分之十四、原告李翠霞、李穎南各負擔
分之十三。
本判決第一項得假執行。但被告如分別以新台幣玖拾玖萬貳仟壹
佰伍拾捌元、新台幣貳拾陸萬壹仟參佰貳拾元、新台幣貳拾萬元
、新台幣貳拾萬元各為原告李楊香美、李穎州、李翠霞及李穎南
預供擔保，得免為假執行。 
    事實及理由
一、原告主張：被告於民國109年10月2日5時7分，騎乘車牌號碼
    000-000號普通重型機車（下稱被告機車），沿高雄市鳳山
    區自由路由西往東方向行駛，行經自由路與中山西路、復興
    街路口（下稱系爭路口）時，疏未注意其行向號誌為紅燈仍
    逕自行駛，適有訴外人李○○自被告左前方步行橫越自由路，
    被告騎乘機車因而撞上李○○，致李○○受有頭部外傷併左側顱
    骨骨折及雙側急性硬膜下血腫、胸部鈍傷併雙側血胸、呼吸
    衰竭等傷害，經緊急送醫並進行手術後，仍於同日不治死亡
    （下稱系爭事故）。原告李楊香美為李○○之妻，李穎州、李
    翠霞、李穎南均為李○○之子女，李楊香美因系爭事故受有支
    出喪葬費新台幣（下同）25萬8,419元、扶養費67萬3,204元
    （以行政院主計總處家庭收支調查109年度高雄市平均每人
    月消費支出23,159元之4分之1即5,790元、平均餘命12.44年
    ，依霍夫曼式計算法計算）之損害，原告李穎州則受有支出
    喪葬費8萬7,600元之損害，均得向被告請求賠償。又原告均
    為李○○之至親，因系爭事故受有精神上痛苦，李楊香美得請
    求被告賠償精神慰撫金250萬元、李穎州、李翠霞、李穎南
    得各請求被告賠償精神慰撫金150萬元。另原告已領取強制
    汽車責任保險（下稱強制險）保險給付200萬元，由4人平均
    分配，每人50萬元，經扣除後，總計李楊香美、李穎州、李
    翠霞、李穎南各得請求293萬1,623元、108萬7,600元、100
    萬元、100萬元。爰依民法第184條第1項前段、第2項本文、
    第191條之2、第192條及第194條之規定提起本訴等語。並聲
    明：（一）被告應給付李楊香美293萬1,623元，及其中264
    萬6,180元自起訴狀繕本送達翌日起至清償日止，其中28萬5
    ,443元自111年3月13日民事準備狀繕本送達翌日起至清償日
    止，均按年息5％計算之利息。（二）被告應給付李穎州108
    萬7,600元、應給付李翠霞、李穎南各100萬元，及均自起訴
    狀繕本送達翌日起至清償日止，按年息5％計算之利息。
二、被告則以：對於系爭事故發生經過不爭執，但李○○未經由行
    人穿越道穿越道路，亦為肇事原因，應負50％之與有過失責
    任。就李楊香美、李穎州請求之喪葬費用不爭執。惟李○○死
    亡時已90餘歲，無工作能力，對李楊香美無扶養義務，且李
    楊香美因李○○死亡得領取遺屬年金，已能維持生活，故李楊
    香美請求扶養費無理由。又原告請求精神慰撫金過高，李楊
    香美、李穎州、李翠霞、李穎南得請求之金額各以100萬元
    、50萬元、50萬元、50萬元為適當。於計算過失比例及扣除
    原告已領取之強制險保險給付後，被告已無賠償義務等語置
    辯。並聲明：原告之訴駁回。
三、本院之判斷：　　
（一）被告應對原告負侵權行為損害賠償責任：
   1、按因故意或過失，不法侵害他人之權利者，負損害賠償責
      任；汽車、機車或其他非依軌道行駛之動力車輛，在使用
      中加損害於他人者，駕駛人應賠償因此所生之損害；因故
      意或過失，不法侵害他人之權利者，負損害賠償責任；不
      法侵害他人致死者，對於支出醫療及增加生活上需要之費
      用或殯葬費之人，亦應負損害賠償責任；不法侵害他人致
      死者，被害人之父、母、子、女及配偶，雖非財產上之損
      害，亦得請求賠償相當之金額。民法第184條第1項前段、
      第191條之2前段、第192條第1項、第194條分別定有明文
      。次按汽車行駛時，駕駛人應注意車前狀況，並隨時採取
      必要之安全措施；汽車行駛至交岔路口，其行進應遵守燈
      光號誌，且車輛面對圓形紅燈表示禁止通行，不得超越停
      止線或進入路口，道路交通安全規則第94條第3項前段、
      第102條第1項第1款及道路交通標誌標線號誌設置規則第2
      06條第5款第1目亦分別定有明文。
   2、被告於前揭時間，騎乘被告機車，沿高雄市鳳山區自由路
      由西往東方向行駛，行經系爭路口，疏未注意車前狀況，
      貿然闖越紅燈號誌進入系爭路口，而撞擊橫越自由路之李
      ○○，致李○○受傷，經緊急送醫並進行手術後，仍於同日不
      治死亡等事實，為兩造所不爭執，並有道路交通事故現場
      圖、道路交通事故調查報告表、國軍高雄總醫院附設民眾
      診療服務處診斷證明書、高雄地方檢察署相驗屍體證明書
      、檢驗報告書及現場照片可佐（本院卷第73、145頁、審
      交附民卷第23、27至30、51至55頁），復經本院勘驗系爭
      路口監視器畫面，有本院勘驗筆錄及監視器畫面截圖翻拍
      照片附卷可稽（本院卷第119、120、137至144頁），且有
      本院依職權調閱被告被訴過失致死案件之刑事案卷資料可
      證（臺灣高等法院高雄分院110年度交上訴字第109號全卷
      ），此部分事實自堪認定。是被告騎乘機車上路，自應遵
      守上開規定，而依本件交通事故發生當時為夜間、天候晴
      、柏油路面乾燥、無缺陷、無障礙物、視距良好之客觀環
      境，有道路交通事故調查報告表可佐（審交附民卷第27頁
      ），並無不能注意之情事，竟疏未注意，貿然闖越紅燈進
      入系爭路口，被告對本件交通事故之發生具有過失甚明。
      且其過失行為與李○○死亡結果之間，亦具有相當因果關係
      。又原告分別為李○○之配偶、子女乙節，為被告不爭執，
      並有高雄市鳳山戶政事務所111年1月4日函送之原告戶籍
      謄本可佐（本院卷第31、33、37、39、47頁），此部分亦
      堪予認定。則被告依前揭規定，自應對原告負侵權行為損
      害賠償責任。至原告雖質疑被告當時有超速情形，然當地
      速限為時速50公里，有道路交通事故調查報告表可佐（審
      交附民卷第27頁），而依被告於警詢所述系爭事故當時時
      速為30至40公里（審交附民卷第59頁），並無超速情形，
      原告復未提出任何證據為佐，則原告此部分質疑，自屬無
      據。
（二）李○○就系爭事故之發生與有過失：
   1、按損害之發生或擴大，被害人與有過失者，法院得減輕賠
      償金額或免除之，民法第217條第1項定有明文。此項規定
      之目的在謀求加害人與被害人間之公平，倘受害人於事故
      之發生亦有過失時，由加害人負全部賠償責任，未免失諸
      過酷，是以賦與法院得減輕其賠償金額或免除之職權。惟
      所謂被害人與有過失，須被害人之行為助成損害之發生或
      擴大，就結果之發生為共同原因之一，行為與結果有相當
      因果關係，始足當之（最高法院96年度台上字第1169號民
      事裁判意旨參照）。次按設有行人穿越道、人行天橋或人
      行地下道者，必須經由行人穿越道、人行天橋或人行地下
      道穿越，不得在其100公尺範圍內穿越道路，道路交通安
      全規則第134條第1款亦定有明文。
　 2、經本院勘驗系爭路口【中華街往光復路方向(西)】監視錄
      影畫面，勘驗結果為（以監視器畫面時間為據)：(05:02:
      25)李○○出現於畫面左下方。李○○行走至畫面中央等待過
      馬路。（05:02:54）李○○向前行走。(05:03:13）被告騎
      乘機車自畫面右側出現。被告機車車身因撞擊被害人而開
      始傾斜。（05:03:14）被告騎乘之機車倒地等節，有本院
      勘驗筆錄及監視器畫面截圖翻拍照片附卷可稽（本院卷第
      119、120、137至144頁）。是李○○當時係為穿越自由路，
      自應沿自由路上之斑馬線行走以穿越道路，然由警方於系
      爭事故後據報到現場所拍攝之照片觀之（本院卷第145頁
      ），李○○當時倒地之位置並未在斑馬線上且距離自由路之
      斑馬線尚有一段距離，可見李○○當時並未遵守於設有行人
      穿越道之道路，必須行走行人穿越道，不得在其100 公尺
      範圍內穿越道路之規定，而逕自自由路西向路邊（與中山
      西路交岔口處）步行往東南向穿越系爭路口。是本院衡酌
      被告騎乘機車闖越紅燈肇致系爭事故發生固有疏失，然系
      爭事故當時為凌晨，燈光昏暗，李○○逕自穿越道路而未行
      走於斑馬線，確實有可能使駕駛人未及注意而得以避免事
      故，其對於系爭事故之發生自亦與有過失。從而，本院審
      酌被告與李○○之過失情節，暨雙方原因力之強弱及過失輕
      重等一切情事，認被告、李○○就系爭事故各應負擔70％、3
      0％之過失責任。原告主張被告之過失比例至少為80％、被
      告抗辯其過失比例僅50％，均屬無據。
（三）原告得請求之賠償項目及金額若干？
　 1、喪葬費部分：
　　　李楊香美、李穎州主張李○○因系爭事故死亡，各支出喪葬
      費用25萬8,419元、8萬7,600元乙節，為被告不爭執，並
      有喪葬費用確認單、發票、收據、高雄市政府場地設施使
      用費明細等可佐（本院卷第49、73頁、審交附民卷第61至
      71頁），則李楊香美、李穎州此部分請求，均屬有據。 
 　2、扶養費部分：
　　⑴按被害人對於第三人負有法定扶養義務者，加害人對於該
      第三人亦應負損害賠償責任，民法第192條第2項定有明文
      。又受扶養權利者，以不能維持生活而無謀生能力者為限
      ；前項無謀生能力之限制，於直系血親尊親屬，不適用之
      。夫妻互負扶養之義務，其受扶養權利之順序與直系血親
      尊親屬同，此觀民法第1117條、第1116條之1自明。是夫
      妻互受扶養權利之順序，與直系血親尊親屬同，固不以無
      謀生能力為必要，仍應受不能維持生活之限制。所謂「不
      能維持生活」，係指無財產足以維持生活。而第三人有無
      受被害人扶養之權利，當以被害人即扶養義務人存活盡其
      扶養義務時，以第三人自己現有之財產是否不能維持生活
      ，以為判斷(最高法院107年度台上字第2183號民事判決參
      照)。
    ⑵李楊香美為李○○之配偶，其於系爭事故發生時為75餘歲，
      於系爭事故當年度即109年度，除名下有3筆不動產外，無
      投保或其他所得資料。又該3筆不動產均為因李○○死亡由
      李楊香美分割繼承取得等節，分別有本院依職權調閱李楊
      香美之投保資料、稅務電子閘門財產所得調件明細表及該
      3筆不動產之登記資料可佐（本院卷末證物袋內），可認
      李楊香美於李○○死亡當時確實有不能維持生活，而符合受
      其配偶即李○○扶養之法定要件。被告雖抗辯：李楊香美於
      李○○亡故後得按月領取遺屬年金而得以維持生活，不得請
      求扶養費等語。惟李○○死亡後，固由李楊香美終身支領遺
      屬年金，並由國軍退除役官兵輔導委員會（下稱國軍退輔
      會）按月直撥2萬4,508元至其中華郵政股份有限公司帳戶
      ，有國軍退輔會111年3月31日函文及檢送之國軍退除官兵
      俸金發放資料可參（本院卷第161至167頁）。然依前揭法
      條及實務見解，李楊香美是否不能維持生活，有無受李○○
      扶養之權利，當以扶養義務人李○○尚存活盡其扶養義務時
      ，李楊香美自己現有之財產是否不能維持生活以為判斷。
      倘李○○尚存活，李楊香美斷無領取前揭遺屬年金之可能。
      況李楊香美因其配偶死亡而領有遺屬年金，乃依其他法律
      規定受領，其性質與依民法規定對於加害人請求賠償之扶
      養費相異其趣，二者間自無相互折抵之問題（最高法院63
      年台上字第2520號、85年度台上字第1765號、103年度台
      上字第2491號民事判決參照）。是李楊香美於李○○尚存活
      時，依其財產狀況既不能維持生活，李楊香美自有向李○○
      請求扶養之權利。故
　　　被告此部分抗辯，尚屬無據。
　　⑶又李○○生前為退除役軍官，按月向國軍退輔會領取退役俸
      ，亡故前1年按月支領3萬5,247元乙節，有前揭國軍退輔
      會函文及檢送之國軍退除官兵俸金發放資料可參（本院卷
      第163至165頁），該金額已高於行政院主計總處家庭收支
      調查109年度高雄市平均每人月消費支出2萬3,159元，足
      認李○○生前亦確實有能力對李楊香美負擔扶養義務，並不
      因該扶養義務而無法維持自己生活。故被告辯稱李○○已90
      餘歲，無工作能力足以負擔對於李楊香美之扶養義務，亦
      屬無據。
　　⑷李○○係18年10月16日生，李楊香美則係34年4月9日生，於
      系爭事故當時，其等分別為90餘歲、75餘歲，依行政院主
      計處公佈之109年高雄市簡易生命表所示，90歲男性之平
      均餘命為6.01年，75歲女性之平均餘命為13.56年，則李○
      ○如非因系爭事故死亡，其餘生6.01年，均得以扶養李楊
      香美，故應以李○○之餘命計算李楊香美得請求之扶養費，
      而非以李楊香美之餘命計算扶養費。又行政院主計處每年
      統計發布之家庭收支調查報告，其項目均包括食衣住行育
      樂等生活範圍，並且有居住區域之劃分，資料來源涵蓋面
      廣、且深入我國國民各項生活範圍，堪稱為較能正確反應
      國民生活水準之數據、並具有高度公信力之統計資料，應
      屬可採，故李楊香美以行政院主計總處家庭收支調查109
      年度高雄市平均每人月消費支出2萬3,159元為計算扶養費
      之標準，尚屬有據。又李楊香美除其配偶李○○外，尚有3
      名子女即其餘3名原告應對李楊香美負扶養義務，故李○○
      應負擔之扶養義務為4分之1，則李楊香美得請求被告給付
      之扶養費為每年6萬9,477元，依霍夫曼式計算法計算，扣
      除中間利息後（第一年不扣除中間利息），李楊香美得一
      次請求被告賠償6.01年之扶養費總額為37萬3,235元【計
      算式：69,477×5.00000000+(69,477×0.01)×(6.00000000-
      0.00000000)=373,234.00000000000，元以下四捨五入】
      。
　 3、精神慰撫金部分：　　　　
　  ⑴按慰藉金之賠償須以人格權遭遇侵害，使精神上受有痛苦
      為必要，其核給之標準固與財產上損害之計算不同，然非
      不可斟酌雙方身分資力與加害程度，及其他各種情形核定
      相當之數額（最高法院51年度台上字第223號民事判決意
      旨參照）。
　　⑵被告騎車疏未注意應遵守號誌行進，貿然闖紅燈進入系爭
      路口，致生系爭事故，李○○因而死亡，原告驟逢喪夫、喪
      父之痛，其精神上所受苦痛甚鉅。衡以李楊香美自述前曾
      擔任大學校長室行政人員、目前為家管；李穎州自述為大
      專畢業，擔任公司廠長，月薪約4萬5,800元；李翠霞自述
      為大專畢業，目前為不動產仲介人員；李穎南自述為大專
      畢業，擔任大學衛生保健組護理師專員，月薪約3萬1,800
      元；被告自述為高職畢業，目前於小吃店工作，月薪約2
      萬8,000元（本院卷第74、77、91、93頁）。再參照兩造
      之財產所得資料，李楊香美、李穎州、李穎南名下均有不
      動產、李翠霞名下無不動產，被告名下無不動產，有本院
      依職權調閱兩造之稅務電子閘門財產所得調件明細表可佐
      （本院卷末證物袋內）。是本院審酌兩造之年紀、學經歷
      、經濟狀況、系爭事故發生經過、原告因系爭事故所受精
      神上之痛苦及被告於事發後之態度等情，認李楊香美、李
      穎州、李翠霞、李穎南請求非財產上損害即精神慰撫金之
      數額各以150萬元、100萬元、100萬元、100萬元為適當。
   4、又依上開所述，本院認被告就系爭事故應負擔70％之過失
      責任，則李楊香美得請求之金額為149萬2,158元【計算式
      ：（喪葬費用25萬8,419元+扶養費37萬3,235元+精神慰撫
      金150萬元）×0.7＝149萬2,158元，元以下四捨五入】。李
      穎州得請求之金額為76萬1,320元【計算式：（喪葬費用8
      萬7,600元+精神慰撫金100萬元）×0.7＝76萬1,320元】。
      李翠霞、李穎南各得請求之金額為70萬元（計算式：精神
      慰撫金100萬元×0.7＝70萬元）。
   5、末按保險人依強制汽車責任保險法規定所為之保險給付，
      視為被保險人損害賠償金額之一部分，被保險人受賠償請
      求時，得扣除之，強制汽車責任保險法第32條定有明文。
      原告因系爭事故已請領強制險保險給付200萬元，為兩造
      所不爭執（審交附民卷第12頁、本院卷第51頁），而原告
      自陳該保險金由其4人平均分配，每人50萬元，自應予扣
      除。故經扣除原告已領取之強制險保險給付後，李楊香美
      、李穎州、李翠霞、李穎南各得請求之賠償金額依序為
　　　99萬2,158元、26萬1,320元、20萬元、20萬元。
四、綜上所述，原告依民法第184條第1項前段、第191條之2、第
    192條、第194條之規定，請求被告給付李楊香美99萬2,158
    元、給付李穎州26萬1,320元、給付李翠霞、李穎南各20萬
    元，及均自起訴狀繕本送達被告（於110年6月1日送達，見
    審交附民卷第83頁送達證書）之翌日即110年6月2日起至清
    償日止，按年息5％計算之利息，為有理由，應予准許。逾此
    範圍之請求，為無理由，應予駁回。至原告另依民法第184
    條第2項本文請求部分，縱認有理由，亦不影響前揭得請求
    賠償金額之認定，茲不再予論述。
五、本判決原告勝訴部分係依民事訴訟法第427條第2項第11款所
    規定之適用簡易訴訟程序所為被告敗訴之判決，爰依同法第
    389條第1項第3款規定依職權宣告假執行。並依民事訴訟法
    第392條第2項之規定，依職權宣告其預供擔保免為假執行之
    金額。
六、本件事證已臻明確，兩造其餘主張與攻擊防禦方法及所提證
    據，經審酌後認與判結果不生影響，爰不逐一論述，併此敘
    明。
七、訴訟費用負擔之依據：民事訴訟法第79條。
中　　華　　民　　國　　111 　年　　5 　　月　　25　　日
                    高雄簡易庭  法  官  顏珮珊
以上正本係照原本作成。
如不服本判決，應於送達後20日內，向本院提出上訴狀並表明上
訴理由，如於本判決宣示後送達前提起上訴者，應於判決送達後
20日內補提上訴理由書（須附繕本）。 
中　　華　　民　　國　　111 　年　　5 　　月　　25　　日
                                書記官  林雅姿